【裁判字號】    98,訴,4645
【裁判日期】    991020
【裁判案由】    妨害自由
【裁判全文】
臺灣板橋地方法院刑事判決              98年度訴字第4645號
公  訴  人  臺灣板橋地方法院檢察署檢察官
被      告  丙○○
選任辯護人  金學坪律師
            簡欣儀律師
被      告  丁○○
            己○○
上列被告等因妨害自由案件，經檢察官提起公訴（98年度偵字第
24426 號），本院判決如下：
    主  文
丙○○共同以非法方法，剝奪人之行動自由，累犯，處有期徒刑
捌月。
丁○○共同以非法方法，剝奪人之行動自由，累犯，處有期徒刑
伍月，如易科罰金，以新臺幣壹仟元折算壹日。
己○○無罪。
    事  實
一、丙○○前於民國94年間因違反商業會計法案件，經臺灣高等
    法院以93年度上訴字第1685號判處有期徒刑6 月，如易科罰
    金，以銀元300 元折算1 日，檢察官不服而提起上訴，經最
    高法院以96年度臺上字第717 號判決上訴駁回確定，嗣丙○○於96年4 月4 日易科罰金執行完畢（於本案構成累犯）。
    又丁○○前於97年間因詐欺案件，經臺灣臺南地方法院以96
    年度易字第1227號判處有期徒刑1 年，減為有期徒刑6 月，
    如易科罰金，以銀元300 元折算1 日確定，嗣於98年7 月28
    日易科罰金執行完畢（於本案構成累犯）。
二、丙○○為址設臺北縣中和巿中和路59號5 樓沅浩生活科技股
    份有限公司（下稱沅浩公司）之財務長兼副總經理，實際負
    責沅浩公司之經營，並邀甲○○、戊○○擔任該公司之董事
    長、總經理。其與丁○○於98年9 月4 日下午2 時許，在沅
    浩公司內之甲○○辦公室內，要求甲○○提領沅浩公司先前
    以位於上址之不動產設定第二順位抵押權並以甲○○、戊○○擔任連帶保證人，而向新光商業銀行忠孝簡易型分行申貸
    並於核貸後轉存至甲○○、戊○○聯名所開設帳號00000000
    0000號聯邦商業銀行北投分行帳戶內之貸款新臺幣（下同）
    300 萬元，用以支付沅浩公司當日應付票款，惟為甲○○所
    拒，詎其2 人竟與數名在場之真實姓名年籍不詳人士共同基
    於以非法方法剝奪他人行動自由之犯意聯絡，由其中1名 不
    詳人士對甲○○恫稱：「錢不拿出來，馬上要讓你消失」、
    「你厝內耶人嘛會有事（臺語）」等加害其生命、身體之事
    ，另1 名不詳人士又以拳頭毆打甲○○之頭部、手、肋骨等
    處，致甲○○心生畏懼。嗣丙○○於同日下午3 時許，指示
    丁○○帶同甲○○至址設臺北巿北投區○○○路○ 段68號之
    聯邦商業銀行北投分行提領上開款項，甲○○唯恐丙○○、
    丁○○及其他在場之不詳人士會對其及其家人不利，遂與丁○○及不知情之己○○共同下樓搭乘計程車前往聯邦商業銀
    行北投分行提款，途中，並依丁○○之指示，以電話速聯戊○○自行前往該銀行會合，配合提領前揭款項，丙○○、丁○○等人即以此非法方法剝奪甲○○之行動自由。嗣因戊○○接獲甲○○來電時，查覺甲○○口氣有異，又經沅浩公司
    員工乙○○告知甲○○係遭丁○○押往銀行一事，遂報警至
    聯邦商業銀行北投分行逮獲丁○○等人，而得悉上情。
三、案經甲○○訴由臺北縣政府警察局中和第一分局移請臺灣板
    橋地方法院檢察署檢察官偵查起訴。
    理  由
壹、證據能力方面
一、按被告以外之人於審判外之言詞或書面陳述，除法律有規定
    者外，不得作為證據；又被告以外之人於偵查中向檢察官所
    為之陳述，除顯有不可信之情況者外，得為證據；被告以外
    之人於審判外之陳述，經當事人於審判程序同意作為證據，
    法院審酌該言詞陳述或書面陳述作成時之情況，認為適當時
    ，亦得為證據，刑事訴訟法第159 條第1 項、第159 條之1
    第2 項、第159 條之5 第1 項分別定有明文。
二、經查：
  (一)告訴人甲○○於警詢時之指訴，屬被告以外之人於審判外之
    陳述，且經被告丙○○之辯護人就證據能力部分聲明異議（
    見本院99年9 月28日審判筆錄第4 頁），復查無其他符合刑
    事訴訟法第159 條之1 至第159 條之5 所定例外得為證據之
    情形，依同法第159 條第1 項之規定，自不得作為認定被告
    等人犯罪事實之證據。
  (二)查本案以下所引其他各項證據，均經檢察官及被告丙○○、
    丁○○、己○○暨被告丙○○選任之辯護人於審判程序中同
    意作為證據（見本院99年1 月27日準備程序筆錄第4 頁、本
    院99年9 月9 日審判筆錄第3 頁、本院99年9 月28日審判筆
    錄第4 頁），且告訴人及證人戊○○、乙○○於偵查中之證
    述皆係經檢察官告知具結義務及偽證處罰後具結所為，則本
    院審酌該等證據核無違法取證或證明力顯然過低之情事，依
    各該陳述作成時之狀況，並無不適當或顯不可信之情況，自
    均得為證據。
貳、有罪部分
一、訊據被告丙○○、丁○○固坦承曾於前述時、地，要求告訴
    人提領其與戊○○聯名所開設聯邦商業銀行北投分行帳戶內
    之存款300 萬元，用以支付沅浩公司當日應付票款，嗣由被
    告丙○○指示被告丁○○帶同告訴人前往該銀行欲提領款項
    等情不諱，惟矢口否認有何妨害自由犯行，被告丙○○辯稱
    ：當天告訴人是在自由意志下要去領這筆錢，因為丁○○跟
    告訴人溝通過，告訴人也覺得退票會對渠不利，所以渠也很
    急，馬上就通知戊○○一起去領款，伊就請丁○○陪渠一起
    去領款云云，被告丁○○則辯稱：伊沒有對告訴人怎麼樣，
    只是一起坐計程車到聯邦商業銀行北投分行去領錢，錢不能
    領，沅浩公司總經理就去報案說伊妨害自由云云。經查：
  (一)被告丙○○為址設臺北縣中和巿中和路59號5 樓沅浩公司之
    財務長兼副總經理，實際負責沅浩公司之經營，並邀告訴人
    、戊○○擔任該公司之董事長、總經理，其與被告丁○○於
    98年9 月4 日下午2 時許，在沅浩公司內之告訴人辦公室內
    ，要求告訴人提領沅浩公司先前以位於上址之不動產設定第
    二順位抵押權並以告訴人、戊○○擔任連帶保證人，而向新
    光商業銀行忠孝簡易型分行申貸並於核貸後轉存至告訴人、
    戊○○聯名所開設帳號000000000000號聯邦商業銀行北投分
    行帳戶內之貸款300 萬元，用以支付沅浩公司當日應付票款
    ，嗣於同日下午3 時許，被告丁○○依被告丙○○之指示，
    與同案被告己○○帶同告訴人搭乘計程車前往址設臺北巿北
    投區○○○路○ 段68號之聯邦商業銀行北投分行欲提領上開
    款項，途中，告訴人迭以電話速聯戊○○自行前往該銀行會
    合，配合提領前揭款項，嗣因戊○○報警，經警至聯邦商業
    銀行北投分行逮獲被告丁○○等人，而未提領任何款項等事
    實，為被告丙○○、丁○○所不否認（見臺灣板橋地方法院
    檢察署98年度偵字第24426 號偵查卷第5 頁背面至第6 頁、
    第8 頁、第10頁背面、第42頁、第55頁、第65至66頁、本院
    99年3 月10日準備程序第3 至4 頁），並經告訴人於偵查中
    及本院審理時指訴明確（見同上偵查卷第54至55頁、本院99
    年8 月5 日審判筆錄第5 頁），且據證人戊○○於偵查中及
    本院審理時證述屬實（見同上偵查卷第64至65頁、本院99年
    9 月9 日審判筆錄第7 至10頁），復有沅浩公司開設之帳號
    000000000000號聯邦商業銀行仁愛分行活期存款存摺、告訴
    人與戊○○聯名開設之帳號000000000000號聯邦商業銀行北
    投分行活期儲蓄存款存摺、聯邦商業銀行99年9 月7 日匯款
    通知單、沅浩公司開設之帳號0000000000000 號新光商業銀
    行忠存簡易型分行活期存款存摺等影本各1 件附卷可稽（見
    同上偵查卷第80至82頁），堪可認定。
  (二)又告訴人在沅浩公司內，有遭當時在場共同要求其提領上開
    貸款300 萬元之其中1 名不詳人士恫稱：「錢不拿出來，馬
    上要讓你消失」及「你厝內耶人嘛會有事（臺語）」等語，
    亦有遭人以拳頭毆打頭部、手、肋骨等處之事實，業據告訴
    人迭於偵查中及本院審理時證述綦詳（見同上偵查卷第54至
    55頁、本院99年8 月5 日審判筆錄第5 頁），而在場證人乙○○亦於偵查中結證稱：有人一直罵告訴人並對告訴人說要
    讓渠失蹤或是對付渠家人，伊有看到有人以徒手對告訴人之
    胸部及頭部揮幾拳等語（見同上偵查卷第84至85頁），核與
    告訴人所述上情相符，且被告丁○○亦於警詢及偵查中自承
    ：因為告訴人不願意領錢出來，又說「票就讓它跳」，就有
    人打告訴人，後來伊就勸架等語明確（見同上偵查卷第9 頁
    、第56頁），顯見告訴人確有遭人恫以「錢不拿出來，馬上
    要讓你消失」及「你厝內耶人嘛會有事（臺語）」等語，並
    用拳頭毆打頭部、手、肋骨等處，殆屬無疑。再參以被告丁○○陳稱告訴人原本不願意配合前往聯邦商業銀行北投分行
    領款一節明確（見同上偵查卷第9 頁、第55頁），而告訴人
    嗣遭恫以前詞並施加暴力後，即同意隨同被告丁○○前往領
    款，自難謂非係受到強暴、脅迫之外力迫逼而為；抑且，證
    人戊○○亦於偵查中及本院審理時結證稱：告訴人打電話給
    伊時，口氣很緊張及惶恐地說：「你如果不去，我會很慘（
    臺語）」等語一節明確（見同上偵查卷第64頁、本院99年9
    月9 日審判筆錄第9 頁），益徵告訴人在沅浩公司內，係遭
    在場之人脅迫、毆打以致心生畏懼，始聽從被告丙○○之指
    示而與被告丁○○前往聯邦商業銀行北投分行提款，是被告
    丙○○、丁○○辯稱：告訴人係自願去領錢云云，自不足採
    信。
  (三)至被告丙○○、丁○○二人雖相互推諉當天在沅浩公司內之
    數名不詳人士係其等帶來現場一節，惟衡諸其2 人與其他數
    名不詳人士於當日前往沅浩公司之目的，即係為與告訴人協
    調提領上開貸款300 萬元用以支付沅浩公司當日應付票款一
    事，已如前述，而被告丙○○自承其為沅浩公司之實際負責
    人（見本院99年9 月28日審判筆錄第6 頁），被告丁○○對
    於被告丙○○表示「因為丁○○借了錢給我，我必須要告訴
    他當天的狀況，所以才請丁○○當天來公司」等情，亦附和
    指為真實，並稱：「那天的票款是180 萬元，如果跳票，生
    意就不要做了」等語（見本院99年8 月5 日審判筆錄第22頁
    ），足見倘告訴人於當日不配合提領上開貸款300 萬元用以
    支付沅浩公司應付票款，以致沅浩公司發生跳票之情事，將
    對被告丙○○、丁○○二人影響甚鉅，反倒是其他在場之不
    詳人士根本為告訴人所不認識，沅浩公司跳票與否與該等不
    詳人士亦難認有何關涉，從而，該等不詳人士在未經任何與
    沅浩公司發生跳票一事至有關連之人之指示，焉有可能無故
    插手此事而出言恐嚇及動手毆打告訴人？足見該等不詳人士
    所為上舉，實係經被告丙○○、丁○○二人授意無訛，被告
    丙○○、丁○○辯稱：伊等未強押告訴人前往領款云云，無
    非事後卸責之詞，均不足採信。
  (四)綜上所述，本案事證明確，被告丙○○、丁○○二人犯行堪
    以認定，應予依法論罪科刑。
二、核被告丙○○、丁○○所為，均係犯刑法302 條第1 項之以
    非法方法剝奪人之行動自由罪。被告丙○○、丁○○與在場
    之數名真實姓名年籍不詳人士間就上開非法剝奪他人行動自
    由犯行，有犯意聯絡與行為分擔，為共同正犯。按刑法第30
    2 條之妨害自由罪，原包括私禁及以其他非法方法剝奪人之
    行動自由而言，所謂非法方法，當包括強暴脅迫等情事在內
    （最高法院74年臺上第3404號判例意旨參照）。被告丙○○
    、丁○○為迫使告訴人配合前往聯邦商業銀行北投分行領錢
    ，乃夥同其他在場之數名不詳人士出言恐嚇、毆打告訴人，
    致渠心生畏懼，而隨同被告丁○○搭乘計程車欲至銀行提款
    ，其2 人所為恐嚇、傷害之行為，自屬包含在妨害告訴人行
    動自由之同一犯意之中，該恐嚇、傷害行為應視為被告丙○○、丁○○等人剝奪行動自由之部分行為，當不另論刑法第
    305 條之恐嚇危害安全罪或同法第277 條第1 項之傷害罪。
    又被告丙○○前於94年間因違反商業會計法案件，經臺灣高
    等法院以93年度上訴字第1685號判處有期徒刑6 月，如易科
    罰金，以銀元300 元折算1 日，檢察官不服而提起上訴，經
    最高法院以96年度臺上字第717 號判決上訴駁回確定，嗣被
    告丙○○於96年4 月4 日易科罰金執行完畢，而被告丁○○
    亦於97年間因詐欺案件，經臺灣臺南地方法院以96年度易字
    第1227號判處有期徒刑1 年，減為有期徒刑6 月，如易科罰
    金，以銀元300 元折算1 日確定，嗣於98年7 月28日易科罰
    金執行完畢，此有臺灣高等法院被告前案紀錄表2 件在卷可
    查，其2 人於各受徒刑執行完畢後5 年內故意再犯本案有期
    徒刑以上之罪，均構成累犯，應分別依刑法第47條第1 項規
    定加重其刑。爰審酌被告丙○○、丁○○不思循正當途徑，
    理性解決其等與告訴人間之金錢糾紛，竟糾眾以強暴、脅迫
    之方式逼迫告訴人配合前往銀行提款，造成告訴人心理上蒙
    受極大壓力，亦破壞社會秩序甚鉅，惟被告丁○○於犯罪後
    業與告訴人達成和解，並獲告訴人之諒解，此有告訴人提出
    之刑事陳報狀1 紙在卷足憑（附於本院卷），兼衡被告丙○○、丁○○2 人之犯罪動機、目的、手段以及犯罪後否認犯
    行之態度等一切情狀，分別量處如主文所示之刑，並就被告
    丁○○所處徒刑部分諭知易科罰金之折算標準，以資懲儆。
參、無罪部分
一、公訴意旨略以：被告己○○與同案被告丙○○、丁○○及數
    名不詳年籍人士共同基於妨害自由之犯意，先於98年9 月4
    日下午2 時許，一同進入沅浩公司之告訴人辦公室內，由同
    案被告丙○○向告訴人要求將上開貸款300 萬元提領出來，
    遭告訴人拒絕，同案被告丙○○並向其餘在場之人表示要告
    訴人將該300 萬元提領出來，接著即有其等同夥中之1 人對
    告訴人恫以：「錢不拿出來，馬上要讓你消失」、「你厝內
    耶人嘛都會有事」等語，復由被告己○○以拳頭毆打告訴人
    頭部、手、肋骨等處，致告訴人因而心生畏懼。同案被告丙○○隨即於同日下午3 時許，指使同案被告丁○○、被告己○○2 人強押告訴人共同乘坐計程車，至臺北巿北投區○○○路○ 段68號之聯邦商業銀行北投分行提領上開款項，以此
    方式剝奪告訴人之行動自由，同案被告丁○○、被告己○○
    2 人並於途中要求告訴人以電話速聯絡戊○○自行前往聯邦
    商業銀行北投分行會合，協助辦理提款事宜，戊○○因查覺
    有異，拒絕到場，並即報警而循線查悉上情，因認被告己○○亦涉犯刑法第302 條第1 項之以非法方法剝奪他人行動自
    由罪嫌等語。
二、公訴人認被告己○○涉有上開妨害自由罪嫌，係以：(一)同案
    被告丙○○於警詢及偵查中之供詞，(二)同案被告丁○○於警
    詢及偵查中之供詞，(三)被告己○○於警詢及偵查中之供詞，
    (四)告訴人於警詢時之指訴及偵查中之證詞，(五)證人戊○○於
    偵查中之證詞，(六)證人乙○○於偵查中之證述，(七)帳號0000
    000000000 號新光商業銀行忠孝簡易型分行帳戶、帳號0000
    00000000號聯邦商業銀行仁愛分行帳戶、帳號000000000000
    號聯邦商業銀行北投分行帳戶存摺及交易明細資料影本各1
    份，(八)業務規劃影本1 紙等資為其論據。
三、按犯罪事實應依證據認定之，無證據不得認定犯罪事實；又
    不能證明被告犯罪者，即應諭知無罪之判決，刑事訴訟法第
    154 條第2 項、第301 條第1 項分別定有明文。次按認定不
    利於被告之事實，須依積極證據，苟積極證據不足為不利於
    被告事實之認定時，即應為有利於被告之認定，更不必有何
    有利之證據。又認定犯罪事實所憑之證據，雖不以直接證據
    為限，間接證據亦包括在內，然而無論直接或間接證據，其
    為訴訟上之證明，須達於通常一般人均不致有所懷疑，而得
    確信其為真實之程度，始得據為有罪之認定（最高法院30年
    上字第816 號及76年臺上字第4986號判例意旨參照）。末按
    告訴人之告訴，係以使被告受刑事訴追為目的，是其陳述是
    否與事實相符，仍應調查其他證據以資審認（最高法院52年
    臺上字第1300號判例意旨參照）。
四、訊據被告己○○固坦承確有陪同同案被告丁○○及告訴人搭
    乘計程車前往聯邦商業銀行北投分行一節不諱，惟堅決否認
    有何妨害自由犯行，辯稱：伊與丁○○是朋友，丁○○請伊
    過去沅浩公司，找伊一起和告訴人去銀行領錢，伊就莫名奇
    妙被告妨害自由，當時告訴人是自願跟伊等一起去領錢的，
    伊沒有用拳頭毆打告訴人，也不清楚是否有人恐嚇告訴人，
    沅浩公司裡面的人伊都不認識等語。經查：
  (一)告訴人固於偵查中及本院審理時堅指被告己○○即係在沅浩
    公司內出拳毆打其頭部、手、肋骨等處之人（見同上偵查卷
    第54至55頁、本院99年8 月5 日審判筆錄第5 頁），惟其於
    警詢時卻稱：現場有伊不認識之人揍了伊3 拳等語（見同上
    偵查卷第18頁），則質諸告訴人於98年9 月4 日下午，係與
    同案被告丁○○、被告己○○同乘計程車抵達聯邦商業銀行
    北投分行後，經警據報前往該銀行將其3 人均帶回臺北縣政
    府警察局第一分局中和派出所調查並製作筆錄，已詳述如前
    ，倘若被告己○○確係在沅浩公司內，出拳毆打其頭部、手
    、肋骨等處之人，何以其在上開派出所製作筆錄時，未當場
    指認被告己○○，反而陳明其係遭不認識之人毆打？又告訴
    人於偵查中雖陳稱：伊於警詢時因為害怕沅浩公司內還有10
    幾人，且渠等知道伊住處，所以伊不敢指認己○○打伊云云
    （見同上偵查卷第55頁），惟其於警詢時已經詳敘其遭同案
    被告丙○○、丁○○及被告己○○與數名不詳人士恐嚇、毆
    打及押往銀行提款之經過（見同上偵查卷第17至21頁），何
    以獨就被告己○○曾動手施暴一節，卻懼而未告？顯與常情
    不符。是告訴人對於究係何人出手毆打其頭部、手、肋骨等
    情，前後供述不同，且有悖於常情，故其於偵查中及本院審
    理時堅指被告己○○為對其施暴之人，自難遽信為真。況同
    案被告丁○○亦陳稱：有人與告訴人發生拉扯時，己○○不
    在現場等語明確（見同上偵查卷第42頁），而在場證人乙○○於偵查中亦未能指認係被告己○○出手毆打告訴人（見同
    上偵查卷第84頁背面），則被告己○○辯稱：伊沒有毆打告
    訴人等語，尚非不足採信。
  (二)又被告己○○於警詢及偵查中辯稱：98年9 月4 日當天係丁○○打電話給伊，說渠在沅浩公司，問伊有沒有空過去聊天
    ，而伊任職之毅豐公司即在沅浩公司隔壁，伊就1 個人走過
    去沅浩公司，看到沅浩公司有很多人在討論事情，過沒多久
    ，丁○○跟著告訴人走到門口，並說伊要去銀行領錢，叫伊
    跟渠一起去等語（見同上偵查卷第13至14頁、第43至44頁、
    第67頁），核與同案被告丁○○於偵查中供稱：是伊叫己○○到沅浩公司，伊先到沅浩公司8 到10分鐘之後，己○○才
    來沅浩公司，因為己○○係伊友人，伊就叫己○○跟伊一起
    去銀行領錢等情相符（見同上偵查卷第56頁、第65至66頁）
    ，則被告己○○僅係偶然經同案被告丁○○邀約前往沅浩公
    司聊天而適在現場，尚難認其與沅浩公司當日應付票款或上
    開貸款300 萬元有何關涉，而有在場對告訴人恐嚇、施暴或
    迫使渠前往銀行提款之必要。且告訴人於警詢、偵查中及本
    院審理時亦均未指訴被告己○○在其等搭乘計程車前往聯邦
    商業銀行北投分行途中，有何對其施以強暴、脅迫之情事，
    自無法單以被告己○○於98年9 月4 日曾前往沅浩公司並陪
    同告訴人至銀行提款一節，即推論其與同案被告丙○○、丁○○有共同妨害告訴人行動自由之犯意聯絡。
五、綜上所述，本案公訴意旨認被告己○○與同案被告丙○○、
    丁○○共同妨害自由之犯罪事實，依公訴人所舉各項證據方
    法，尚無法使本院達到確信其為真實之程度，此外，復查無
    其他積極證據足資認定被告己○○確有妨害自由之犯行，揆
    諸首揭法律規定及判例意旨，既不能證明被告己○○犯罪，
    即應為其無罪判決之諭知。
據上論斷，應依刑事訴訟法第299 條第1 項前段、第301 條第1
項，刑法第28條、第302 條第1 項、第47條第1 項、第41條第1
項前段，刑法施行法第1 條之1 第1 項、第2 項前段，判決如主
文。
本案經檢察官吳孟竹到庭執行職務。
中    華    民    國    99    年    10    月    20    日
                  刑事第六庭審判長法  官  戴嘉清
                                  法  官  林晏鵬
                                  法  官  王瑜玲
以上正本證明與原本無異
如不服本判決應於送達後10日內向本院提出上訴狀
                                  書記官  謝嘉玲
中    華    民    國    99    年    10    月    29    日
附錄本案論罪科刑法條全文：
中華民國刑法第302條
（剝奪他人行動自由罪）
私行拘禁或以其他非法方法，剝奪人之行動自由者，處5 年以下
有期徒刑、拘役或3 百元以下罰金。
因而致人於死者，處無期徒刑或7 年以上有期徒刑，致重傷者，
處3 年以上10年以下有期徒刑。
第1 項之未遂犯罰之。

司法院資訊處製作；財團法人民間司法改革基金會備份。
